臺灣花蓮地方法院民事簡易判決  
110年度花原簡字第66號
原      告  田雅頻  
訴訟代理人  吳育胤律師(法扶律師)  
被      告  金美月  


訴訟代理人  黃信偉  
上列當事人間請求分割共有物事件，本院於民國111年5月3日言
詞辯論終結，判決如下：
    主      文
兩造共有坐落花蓮縣○○鄉○○○段000地號面積1860.08平方公尺土
地，如附圖所示編號502⑴面積372平方公尺部分分歸原告取得；
其餘部分分歸被告取得。
訴訟費用由原告負擔5分之1，被告負擔5分之4。
    事實及理由
一、原告主張：兩造分別共有坐落花蓮縣○○○○○段000地號土地（
    下稱系爭土地），原告應有部分為5分之1，系爭土地之使用
    地類別固為「農牧用地」，惟原告係於民國79年因分割繼承
    取得系爭土地，依農業發展條例第16條第1項但書，系爭土
    地之分割不受最小面積0.25公頃之限制，是系爭土地無因物
    之使用目的不能分割或契約訂有不分割之期限等情，原告得
    依民法第823條第1項訴請裁判分割系爭土地（原告主張之分
    割方案如卷109頁所示）等語。並聲明：如主文第1項所示。
    　　
二、被告則以：系爭土地之面積依法應不能分割等語資為抗辯。
三、本院之判斷：
　㈠按各共有人，除法令另有規定外，得隨時請求分割共有物。
    但因物之使用目的不能分割或契約訂有不分割之期限者，不
    在此限。每宗耕地分割後每人所有面積未達○．二五公頃者，
    不得分割。但有下列情形之一者，不在此限：一、因購置毗
    鄰耕地而與其耕地合併者，得為分割合併；同一所有權人之
    二宗以上毗鄰耕地，土地宗數未增加者，得為分割合併。二
    、部分依法變更為非耕地使用者，其依法變更部分及共有分
    管之未變更部分，得為分割。三、本條例中華民國八十九年
    一月四日修正施行後所繼承之耕地，得分割為單獨所有。四
    、本條例中華民國八十九年一月四日修正施行前之共有耕地
    ，得分割為單獨所有。五、耕地三七五租約，租佃雙方協議
    以分割方式終止租約者，得分割為租佃雙方單獨所有。六、
    非農地重劃地區，變更為農水路使用者。七、其他因執行土
    地政策、農業政策或配合國家重大建設之需要，經中央目的
    事業主管機關專案核准者，得為分割。前項第三款及第四款
    所定共有耕地，辦理分割為單獨所有者，應先取得共有人之
    協議或法院確定判決，其分割後之宗數，不得超過共有人人
    數。民法第823條第1項、農業發展條例第16條分別定有明文
    。經查：
　1.系爭土地面積1,860.08平方公尺，原告、被告之應有部分比
    例分別為5分之1、5分之4，使用分區為一般農業區，使用地
    類別為農牧用地等情，有土地登記第一類登記謄本可稽（卷
    39至41頁），是系爭土地應係農業發展條例所定之耕地。至
    於系爭土地應如何適用農業發展條例第16條，經本院函詢花
    蓮縣鳳林地政事務所：系爭土地是否有何不能分割之理由（
    卷85頁）？花蓮縣鳳林地政事務所函復稱：「查本案土地共
    有人田雅頻（即本件原告）為民國79年分割繼承取得，另一
    共有人黃清和89年4月買賣取得後，民國104年由繼承人金美
    月（即本件被告）分割繼承取得。依據耕地分割執行要點第
    11點規定及內政部89年7月7日台(89)內地字第0000000號解
    釋函，依本條例（即農業發展條例）第16條第1項第4款規定
    申辦分割之共有耕地，部分共有人於本條例修正後，移轉持
    分土地，其共有關係未曾終止或消滅，且分割後之宗數未超
    過修正前共有人數者，得申請分割。依上開規定本案土地得
    分割為單獨所有，惟分割後之土地宗數不得超過修法前共有
    人數，亦不得超過申請分割時共有人人數。」等語（卷89至
    90頁）。
　2.關於系爭土地，無不能分割之協議，亦未以契約訂有不分割
    期限，此為兩造所不爭執，且依上開花蓮縣鳳林地政事務所
    函可知，系爭土地得分割為單獨所有，不受分割後每人所有
    面積達0.25公頃之限制，如分割後之土地宗數不超過共有人
    之人數（即不超過2筆），則原告依首揭規定請求裁判分割
    系爭土地，應屬有據。
　㈡按分割之方法不能協議決定，或於協議決定後因消滅時效完
    成經共有人拒絕履行者，法院得因任何共有人之請求，命以
    原物分配於各共有人。民法第824條第2項第1款前段定有明
    文。定共有物分割之方法，應斟酌各共有人之意願、利害關
    係、共有物之價格、利用價值及分割後各部分之經濟價值與
    其應有部分之比值是否相當而為適當之分配，始能謂為適當
    而公平。經查：
　1.系爭土地南北狹長、東西較窄，東西面有其他土地，南邊土
    地上有既成道路，北邊道路較窄、部分在他人土地上等情，
    經本院會同地政機關人員履勘現場情形屬實，有勘驗筆錄、
    航照圖、地籍圖謄本、現場照片、複丈成果圖可稽（卷103
    至115、125頁）。
　2.原告提出之分割方案如卷109頁所示，被告則未提出分割方
    案。本院審酌系爭土地為耕地，而原告所提分割方案之形狀
    工整，並預為被告分得部分之土地留設3公尺寬空間以連結
    至南邊既成道路，兼衡共有物之經濟價值、使用現況、各共
    有人意願、利害關係，暨分割後土地宗數不超過2筆等情，
    認原告主張之分割方案應屬適當。
四、綜上所述，原告依民法第823條，請求分割系爭土地，為有
    理由，應予准許，爰判決如主文第1項所示。
五、訴訟費用負擔之依據：第80條之1。
中　　華　　民　　國　 111　　年　　5　 　月　　19　　日
                  花蓮簡易庭  法　官  林敬展
以上正本係照原本作成。　　
如不服本判決，應於判決送達後20日內，向本院提出上訴狀並應
記載上訴理由，如於本判決宣示後送達前提起上訴者，應於判決
送達後20日內補提上訴理由書（須附繕本）。如委任律師提起上
訴者，應一併繳納上訴審裁判費。
中　　華　　民　　國　　111 　年　　5 　　月　　19　　日
                              書記官  張芝瑜